【裁判字號】    98,重訴,7
【裁判日期】    981103
【裁判案由】    殺人
【裁判全文】
台灣雲林地方法院刑事判決            98年度重訴字第7號
公  訴  人  台灣雲林地方法院檢察署檢察官
被      告  戊○○
選任辯護人  李建忠律師
上列被告因殺人案件，經檢察官提起公訴（98年度偵字第1544號
），本院判決如下：
    主  文
戊○○傷害人之身體，處有期徒刑貳年，扣案刈草刀一把沒收；
又傷害人之身體，因而致人於死，處有期徒刑拾年，扣案刈草刀
一把沒收；應執行有期徒刑拾壹年，扣案刈草刀一把沒收，並於
刑之執行完畢或赦免後，令入相當處所施以監護伍年。被訴對丁○○殺人未遂部分，無罪。
    事  實
一、戊○○患有妄想型精神分裂症，又未規則接受治療，以致精
    神症狀反覆發作，致現實感受損，判斷力不佳。其居住於雲
    林縣斗六市○○路290 巷35弄6 號，劉秀鳳則在隔壁即同巷
    弄4號 經營龍翔印刷廠，雇用吳爭諺、乙○○、丁○○等3
    人在該印刷廠工作，其3 人與戊○○平常不相往來。民國（
    下同）98年3 月19日，乙○○發現其停放於印刷廠門外之自
    小客車左後照鏡無故脫落，向吳爭諺、丁○○表示，其懷疑
    是人為因素造成，被戊○○聽到，戊○○因為關係妄想、被
    害妄想，認為乙○○懷疑該後照鏡為其所破壞，心生不滿，
    於98年3 月20日上午9 時10分左右，前往該印刷廠拍打玻璃
    門，要找乙○○理論。乙○○等人為了防身，攜帶掃把應門
    ，戊○○見狀即回到住處拿掃把前往該印刷廠，此時乙○○
    等人已將玻璃門窗緊閉，戊○○於是以掃把敲打玻璃門，叫
    乙○○等人開門。丁○○於是打電話向人在中南路290 巷另
    一處辦公室之劉秀鳳求助，劉秀鳳隨即打電話向雲林縣警察
    局斗六分局長安派出所求助，該派出所警員張純正到場後，
    戊○○剛好購買刈草刀回來，張純正告誡戊○○不可再騷擾
    ，戊○○不置可否，進入其住處。戊○○見乙○○等人向警
    察投訴，更加重其被害妄想症狀，致其辨識行為違法及依其
    辨識而行為之能力，顯著減低，竟起意傷害乙○○、吳爭諺
    、丁○○等3 人之身體，而且原應注意持該刈草刀（刀柄為
    鐵製，長23.5公分，刀幅寬9.5 公分，刀刃鋒利）朝他人之
    身體揮砍，可能會造成他人肢體、動脈、靜脈斷裂，致嚴重
    出血而死亡，而且客觀上能預見、能注意，卻未預見、未注
    意，於20日17時5 分左右，隱蔽在其住處鐵門後，趁吳爭諺
    、丁○○、乙○○等人在該印刷廠穿鞋準備下班而不注意之
    際，持上述刈草刀，自其住處鐵門後衝出，坐在機車上之丁○○因為吳爭諺在出門前提到戊○○躲在家裡，因此回頭看
    ，看到戊○○持刈草刀朝其揮砍，即加足馬力騎車往35弄巷
    口逃離，並同時喊叫乙○○，當時蹲在印刷廠前穿鞋之乙○○，發現戊○○揮刀攻擊過來，拔腿狂奔。戊○○見乙○○
    與吳爭諺往35弄巷底方向逃跑，即持刀在後追趕，並一邊咒
    罵「還叫警察來」。逃跑過程中，乙○○雖曾在該五金行旁
    邊拿取一把掃帚竹柄自衛，惟仍被戊○○砍傷數處，致乙○○左後方臀腰部受有深層刀傷（此部分在送醫後，經醫師為
    皮瓣及肌肉修補手術，縫補11針），右腿小腿肚受有表淺傷
    ，左胸口因而受有淺層刀傷，鼠蹊部、左側肋骨部位亦受有
    挫傷等傷害。戊○○並持刀追砍吳爭諺，致吳爭諺右中指中
    間指節背側、無名指側分別受有1.5 ×1 公分之擦傷，右無
    名指中間指節、小指側受有0.5 ×0.3 公分之擦傷，右肩頂
    側受有7 ×2 公分、3 ×1.5 公分，呈L 型排列、相同位置
    之皮下肌肉內皆出血之瘀傷，吳爭諺因而跌倒在35弄21 號
    誠實五金行前面，戊○○即持刀自吳爭諺右腳膝蓋骨下方6
    公分及內側5 公分處砍入，至外上方膝蓋骨上方10公分及外
    側4 公分處砍出，一刀砍斷右脛骨上段及膝膕動脈和靜脈，
    致吳爭諺大量失血，倒臥血泊。之後，戊○○又持刀追砍乙○○，砍裂乙○○所持竹柄，乙○○即轉身往35弄巷口方向
    逃跑，惟仍被戊○○持刀削下左後臂肌肉（此部分在送醫後
    ，經醫師為皮瓣及肌肉修補手術，縫補28針）。接著，鄰居
    除了叫救護車之外，也出面制止戊○○，戊○○才返回住處
    。乙○○見戊○○返回住處，即返回探視吳爭諺，將上述斷
    裂之竹柄丟在吳爭諺身旁，並負傷奔回劉秀鳳位於290 巷之
    辦公室求救，劉秀鳳除了為吳爭諺打電話叫救護車之外，並
    將乙○○送醫治療。吳爭諺則因傷及動脈，流血過多而低血
    容性休克，於救護車到場前，即已死亡。
二、案經丁○○、乙○○、吳爭諺之父甲○○訴由雲林縣警察局
    斗六分局報請台灣雲林地方法院檢察署檢察官偵查起訴。
    理  由
壹、程序方面：(一)被告以外之人於審判外之言詞或書面陳述，除
    法律有規定者外，不得作為證據；又被告以外之人於審判外
    之陳述，雖不符前4條之規定，而經當事人於審判程序同意
    作為證據，法院審酌該言詞陳述或書面陳述作成時之情況，
    認為適當者，亦得為證據，刑事訴訟法第159條第1項、同法
    第159 條之5 第1 項定有明文。(二)本案中丁○○、乙○○之
    警察詢問筆錄、檢察官訊問筆錄，劉秀鳳與目擊證人即代號
    A1、A2、A3、A4、A5、A6等人之檢察官訊問筆錄、謝張麗花
    之警察詢問筆錄、乙○○之佛教慈濟綜合醫院大林分院診字
    第Ｚ000000000號診斷證明書、國立台灣大學醫學院附設醫院
    雲林分院抵院前死亡病患法醫參考資料、雲林縣警察局斗六
    分局長平派出所刑事案件相驗報告書、受理報案紀錄表、相
    驗案件初步調查報告表、現場勘查圖、法務部法醫研究所（
    98）醫鑑字0000000000號鑑定報告書、解剖筆錄、台灣雲林
    地方法院檢察署98年度相字第137 號檢驗報告書、台灣雲林
    地方法院檢察署98相字第137 號相驗屍體證明書，雖然是被
    告以外之人於審判外之言詞及書面陳述，原則上不得作為證
    據，惟檢察官及被告於本院審判程序中，均已表示同意作為
    證據，法官審酌該言詞及書面陳述作成時之情況，認為適當
    ，依上開規定，得作為證據。
貳、事實認定：
一、對於事實欄所載被告戊○○認為乙○○懷疑其破壞車子後照
    鏡，雙方有所爭執，警察到場勸誡，而後戊○○持刈草刀追
    砍丁○○、乙○○、吳爭諺等3 人，致乙○○受傷，且吳爭
    諺受傷後失血過多而死亡等情，被告並不爭執，且經丁○○
    、乙○○於警察詢問時、檢察官訊問時供述甚詳（偵查卷第
    9-11頁、相驗卷第53-56 頁、偵查卷第42-47 頁、124-128
    頁、第216-220 頁），且經劉秀鳳與目擊證人即代號A1、A2
    、A3、A4、A5、A6等人在檢察官訊問時指述明白（相驗卷第
    57-59 頁、（偵查卷第150-155 頁），及目擊證人謝張麗花
    在警察詢問時指述明確（偵查卷第81-83 頁），並有乙○○
    取用拖把柄1 支位置照片、謝張麗花指認乙○○丟棄於吳爭
    諺身旁之拖把木柄1 支照片（偵查卷第84頁、第86頁）、乙○○受傷部位照片14張（偵查卷第129 -134頁、第221 頁）
    、被害人乙○○之佛教慈濟綜合醫院大林分院診字第
    Ｚ000000000號診斷證明書（偵查卷第44-1頁）、國立台灣大
    學醫學院附設醫院雲林分院抵院前死亡病患法醫參考資料（
    偵查卷第35頁）、死者吳爭諺右腿傷口照片1 張（第36頁）
    、照片19張（偵卷第48-66 頁）、雲林縣警察局斗六分局長
    平派出所刑事案件相驗報告書（偵查卷第25-34 頁）、受理
    報案紀錄表（第26頁）、相驗案件初步調查報告表（第27頁
    ）、現場照片（第28-31 頁）、現場勘查圖（第32頁）、法
    務部法醫研究所（98）醫鑑字0000000000號鑑定報告書（偵
    查卷第250 -255頁）、解剖筆錄（相驗卷第60頁）、台灣雲
    林地方法院檢察署98年度相字第137 號檢驗報告書（相驗卷
    第63-72 頁）、台灣雲林地方法院檢察署98相字第137 號相
    驗屍體證明書（第154 頁）、吳爭諺之相驗照片12張、會勘
    照片12張、解剖照片28張（相驗卷第84-109頁）可以佐證，
    此部分事實已經可以認定。
二、【被告持刀追砍丁○○、乙○○、吳爭諺是因為精神障礙引
    起，且是出於傷害的犯意，惟其原應注意持該刈草刀朝吳爭
    諺之身體揮砍，可能會造成吳爭諺肢體、動脈、靜脈斷裂，
    致嚴重出血而死亡，而且客觀上能預見、能注意，卻未預見
    、未注意】
  (一)檢察官主張被告持刀追砍丁○○、乙○○、吳爭諺，是出於
    致丁○○、乙○○、吳爭諺死亡的殺人犯意。
  (二)被告於98年3 月20日警察詢問時，即辯稱「……我聽完後就
    返回屋內，取出柴刀用刀背攻擊騎機車之丁○○背後，他隨
    即加速逃逸，而吳爭諺及乙○○見狀即跑回屋內分持掃帚炳
    ，之後我再以刀背攻擊乙○○，但沒有擊中，我反而被吳爭
    諺持木棍偷襲擊中我頭、手，當時吳爭諺又反抱我左大腿，
    在旁的乙○○趁勢持木棍又打中我的左手，當時我很痛，情
    急之下才反用刀刃猛砍吳爭諺腿部一刀，之後乙○○緊接著
    又攻擊我，我無意中用刀刃砍傷乙○○臀部一刀，後來因為
    有人喊叫救護車，我便返回住家沒有逃逸。」（偵查卷第7
    頁）於98年3 月21日檢察官訊問時，也辯稱「我都是用刀背
    砍，沒有要殺人。」「我如果要殺人，騎機車那個就被我砍
    到了，就是我用刀背，才沒有被我砍死，而且他們被砍到的
    地方都是腿部。」（偵查卷第70頁）於審判中辯稱「那時候
    我是用刀背，打鬥的時候，吳爭諺是抓我的腳，乙○○是用
    木棍打我的頭，他打到我的頭，好像暈眩的感覺，我頭是看
    吳爭諺，刀子反向我不曉得，打下去的雙手鬆開，抓住他的
    左腳，我不曉得為什麼都寫右腳，他的受傷部位也不是膝蓋
    ，是在大腿上面一點，隨即傷到乙○○的臀部，我看到刀刃
    我頓住，他是往後，往後跑那種感覺，向後退，去勾到我的
    刀刃尖頭，他一樣用木棍打我，我一樣轉向用刀背。」（本
    院卷第105 頁背面）
  (三)經查：
    1.被告於94年5 月4 日即曾因妄想型精神分裂症，到財團法
      人義大醫院接受診療，並於94年5 月13日、94年5 月20日
      追蹤2 次，此有該醫院診斷證明書在卷可證（偵查卷第
      257 頁）。
    2.上述刈草刀，刀柄為鐵製，長23.5公分，刀幅寬9.5 公分
      ，刀刃鋒利，有刈草刀之測量照片10張可以證明（偵查卷
      第94-98 頁），持以朝他人之身體揮砍，確實可能會造成
      他人肢體、動脈、靜脈斷裂，致嚴重出血而死亡，在客觀
      上這是能預見、能注意的情形。
    3.然而，如前所述，乙○○所受傷害中，其中鼠蹊部的挫傷
      （見偵查卷第130 頁照片），明顯是非鋒利器具所造成，
      右腿小腿肚的表淺傷（見偵查卷第129 頁照片），亦疑似
      非鋒利器具所造成，從而，被告確有可能在揮砍的過程中
      曾經使用刀背，其原因可能出於被告的妄想型精神分裂症
      發作，致其心思混亂，並且也可能是因為被告並無殺害乙○○的意思。
    4.乙○○於98年3 月27日檢察官訊問時提到「……我那時因
      為腳受傷，所以跑比較慢，被告還說，還叫警察來，我不
      知道跑多遠就被被告追到，有被他揮到鼠蹊部，那時我有
      感覺到被刀揮到，但我沒有看有沒有傷口（事後看沒有傷
      口，但有瘀青），當時我人就往前撲倒，但是他沒有繼續
      傷害我，而是直接是追爭諺，應該就跟爭諺發生纏打，那
      段時間我就稍微掙扎起來，我往前跑」（偵查卷第125 頁
      ）如果被告有殺死乙○○的意思，在乙○○撲倒時，如何
      會不繼續揮砍乙○○，反而又跑去追吳爭諺？
    5.證人A5於98年3 月31日檢察官訊問時提到「……我就看到
      被告已經追到那2 個年輕人，他們打在一起，一下子死掉
      的人就忽然不見了，我聽到有人喊說：糟了，那個人的腳
      被砍斷掉了，可是可能因為死者已經倒在地上了，所以我
      沒看到，我於是趕快跑回屋內把門鎖上，但是我後來從玻
      璃門看到被告拿著1 把刀走回去」（偵查卷第154 頁）對
      照吳爭諺的傷勢，只有被1 刀砍斷的右腿傷害嚴重，其餘
      則均不嚴重、不明顯。如果被告有殺死吳爭諺的意思，在
      吳爭諺已經倒地，且被砍斷腿，如何會不繼續揮砍吳爭諺
      ，反而又跑去追砍乙○○，砍完乙○○之後，也未再回頭
      繼續揮砍吳爭諺，反而就回家去？
    6.案發後的翌日，即98年3 月21日，檢察官訊問時，被告有
      如下的供述「（問：下午你為什麼砍人？）他們一樣在他
      們的工廠講了很多句，講你很屁，講放一個臭彈，就有一
      個臭味，你有沒有覺得很冷，一個冷氣，一個冷氣就進來
      了，給你一個香彈，整個房間就都是香味。」「（問：他
      們說這些話，你就拿刀去砍他們？）我跟我太太在那裡2
      年，我女兒一樣也會有精神上的壓力，我被整了快2 年，
      我還沒有要打人的時候，他們3 個就準備要打我，不然他
      們做印刷的怎麼會有鐵棍和木棍。」「（問：你被誰整了
      快2年？）我不曉得，因3 月初，我躺在地上睡覺。他們
      就說怎麼有呼吸聲，我之前在台塑工作，也覺得有人在偷
      窺我。」「（問：你精神上有什麼疾病？）工作上有壓力
      ，早上、騎機車也要聽到這種語句，洗個澡也在看。」（
      偵查卷第69-70 頁）被告與檢察官的對話內容，顯示被告
      在接受訊問時，很可能還在精神分裂症發作中。法官檢送
      本案的起訴書1 份、被告在義大醫院的病歷影本1 份、被
      告於98年3 月21日檢察官、法官訊問筆錄影本各1 份，囑
      託財團法人佛教慈濟綜合醫院大林分院指派醫師對被告進
      行精神鑑定，受託鑑定的醫師除本院提供的資料，又參考
      了被告在台灣雲林看守所的管理紀錄、服藥紀錄、社會工
      作紀錄，也電話詢問了被告的前妻陳麗雅，並對被告本人
      進行精神狀態檢查、心理測驗，心理測驗報告結果「蔡員
      自我中心及誇大的自我價值感大大影響其決定和行為，有
      可能將過失外推或否認，個案較容易有控制能力的問題，
      現實測試的能力可能會意念及精神症狀的干擾而嚴重損害
      ，容易有錯誤的判斷，不易從錯誤中學習，所以會重複犯
      罪。因此須考慮藥物治療。」精神科診斷為「精神分裂症
      ，妄想症。」鑑定結果為「蔡員94年5 月4 日、94年5 月
      13 日 、94年5 月20日前往義大醫院就醫及98年3 月20日
      持刀砍人皆受其幻覺及妄想所致，故其行為時因其精神障
      礙之原因，致其辨識而行為之能力顯著降低。與蔡員衝突
      之3 人平日互無交往，蔡員有殺人之故意，究其原因在於
      其關係妄想及被害妄想所導致。包括：(一)蔡員聽聞到其衝
      突之3 人說小客車後照鏡被破壞，其關係妄想認為對方是
      指控他，而於隔天去騷擾對方。(二)老闆劉秀鳳通知警方協
      助處理，而更加重其妄想意念，故在98年3 月20日隱蔽在
      住處鐵門後及追擊乙○○時，會喊：『還叫警察』，表蔡
      員妄想使得無法與人溝通及脫離現實感。蔡員為一妄想型
      精神分裂症患者，又未規則接受治療，以致精神症狀反覆
      發作，目前妄想症狀持續致現實感受損，判斷力不佳。但
      因無病識感及僵化思考而致藥物停用，極有可能重複發作
      。故建議促請其家人協助蔡員就醫或提供長期安置機構，
      長期追蹤治療其精神症狀及功能復健。經臨床精神鑑定研
      判，蔡員目前精神狀態已達心神耗損之程度。」（本院卷
      第93-96 頁）
    7.綜上所述，法官認為：(1)難以證明被告在追砍丁○○、乙○○、吳爭諺等3 人時，有殺人的犯意，本於罪疑惟輕原
      則，只能認定被告是出於傷害人之身體的犯意。(2)該刈草
      刀為鐵製，長23.5公分，刀幅寬9.5 公分，刀刃鋒利，朝
      他人之身體揮砍，可能會造成他人肢體、動脈、靜脈斷裂
      ，致嚴重出血而死亡，這是客觀上能預見、能注意的事情
      ，然而，被告因為關係妄想、被害妄想、精神分裂，現實
      感不足，判斷能力不如常人，本於罪疑惟輕原則，應該推
      定其未預見、未注意此一嚴重的後果。(3)醫師鑑定結果，
      被告為上述行為時，應該是受到妄想型精神分裂症發作所
      致，以致於其辨識行為違法或依其辨識而行為之能力，顯
      著減低，綜合上述證據，法官亦認同此一看法。
參、【論罪科刑】
一、被告傷害乙○○部分，觸犯刑法第277 條第1 項傷害人之身
    體罪，傷害吳爭諺致死部分，觸犯同條第2項前段傷害人之
    身體，因而致人於死罪。檢察官認被告就傷害乙○○部分是
    觸犯刑法第271 條第2 項、第1 項之殺人未遂罪，就傷害吳
    爭諺致死部分是觸犯同法第271 條第1 項之殺人罪，均出於
    誤會，起訴法條應該變更（變更罪名之告知，見本院卷第
    108頁）。
二、被告所犯的上述2 罪，犯意各別，行為也各自獨立，應分別
    論罪、合併處罰。
三、被告於行為時因妄想型精神分裂症發作之原因，致其辨識行
    為違法及依其辨識而行為之能力，顯著減低，因而依刑法第
    19條第2項規定，減輕其刑。
四、法官審酌被告沒有犯罪前科，此有被告前案紀錄表1 件可證
    ，雖然受到精神分裂症發作所牽絆，然而乙○○受傷嚴重，
    吳爭諺甚至當場死亡，後果非常悽慘，事後雖然當庭與被害
    人乙○○、吳爭諺的父母達成和解，惟未能支付分文等一切
    情狀，分別量處有期徒刑2 年、10年，並定應執行刑11年。
    檢察官就乙○○被害部分求處有期徒刑20年，就吳爭諺被害
    部分求處無期徒刑，尚嫌過重，在此一併說明。
五、扣案的刈草刀1 把，是被告所有供其為本案上述2 犯罪所用
    的物品，已經被告在警察詢問時、檢察官訊問時、本院審理
    時所承認，因此宣告沒收。
六、受託鑑定之慈濟醫院醫師建議讓被告就醫或提供長期安置機
    構，而法官也認為，依被告之情狀，足認有再犯之虞，且有
    危害公共安全之虞，法官因而依刑法第87條第2 項、第3 項
    規定，決定被告於刑之執行完畢或赦免後，應令入相當處所
    施以監護5 年。
肆、無罪部分：
一、檢察官主張：上述被告追砍丁○○之行為，雖然丁○○並未
    受傷，然而其於揮砍時有殺害丁○○之犯意，因此另外觸犯
    刑法第271 條第2 項、第1 項殺人未遂罪。
二、如前所述，難以證明被告於對丁○○揮刀時有殺人犯意，本
    於罪疑惟輕原則，應該認為是出於傷害人之身體的犯意，而
    刑法第277 條傷害罪，並不處罰未遂，因此應該就此部分為
    無罪宣告。
伍、本件判決適用的法律：(一)刑事訴訟法第299 條第1 項前段、
    第300 條、第301 條第1 項，(二)刑法第277 條第1 項、第2
    項前段、第19條第2 項、第38條第1 項第2 款、第51條第5
    款、第87條第2 項、第3 項，(三)刑法施行法第1 條之1 。
本案經檢察官丙○○偵查起訴，檢察官己○○到庭執行職務。
中    華    民    國    98    年    11    月    3     日
            刑事第三庭    審判長法  官  林  輝  煌
                                法  官  張  文  俊
                                法  官  蕭  雅  毓
以上正本證明與原本無異。
如不服本判決，應於送達後10日內向本院提出上訴狀（須附繕本
），上訴於台灣高等法院台南分院。上訴書狀應敘述具體理由。
上訴書狀未敘述上訴理由者，應於上訴期間屆滿後20日內補提理
由書（須附繕本）於本院。（切勿逕送台灣高等法院台南分院）
告訴人或被害人對於本判決如有不服，而請求檢察官上訴者，其
上訴期間之計算以檢察官收受判決正本之日期為準。
                                書記官  邱  明  通
中    華    民    國    98    年    11    月    3     日
附錄本案論罪科刑法條全文：
第277條
傷害人之身體或健康者，處三年以下有期徒刑、拘役或一千元以
下罰金。
犯前項之罪因而致人於死者，處無期徒刑或七年以上有期徒刑；
致重傷者，處三年以上十年以下有期徒刑。


司法院資訊處製作；財團法人民間司法改革基金會備份。
